ACORDAO-COMPLETO-2574272

ACÓRDÃO 2815/2023 ATA 9/2023 - PRIMEIRA CÂMARA

VISTOS, relatados e discutidos estes autos de tomada de contas especial instaurada pelo Fundo Nacional de Saúde/Ministério da Saúde (FNS/MS) em desfavor da empresa Vita Pharma Produtos Farmacêuticos Ltda., solidariamente com o Sr. Luismar José da Silva e a Sra. Juliana Chagas Vieira, em decorrência da aplicação irregular de recursos do Sistema Único de Saúde repassados no âmbito do Programa Farmácia Popular do Brasil, no período de 1º/10/2013 a 12/6/2015.
ACORDAM os Ministros do Tribunal de Contas da União, reunidos em sessão da 1ª Câmara, ante as razões expostas pelo relator, e com fundamento nos arts. 1º, I, 12, § 3º, 16, III, "b", "c" e § 3º, 19, 23, III, 26, 28, II, e 57 da Lei 8.443/1992, c/c os arts. 214, III, "a", e 215 a 217 do Regimento Interno, em:
9.1. considerar revéis, para todos os efeitos, o estabelecimento comercial Vita Pharma/Vita Pharma Produtos Farmacêuticos Ltda., o Sr. Luismar José da Silva e a Sra. Juliana Chagas Vieira, dando-se prosseguimento ao processo;
9.2. julgar irregulares as contas do estabelecimento comercial Vita Pharma/Vita Pharma Produtos Farmacêuticos Ltda., do Sr. Luismar José da Silva e da Sra. Juliana Chagas Vieira, e condená-los, solidariamente, ao pagamento das quantias a seguir especificadas, com a fixação do prazo de quinze dias, a contar das notificações, para comprovarem, perante o Tribunal, o recolhimento das dívidas aos cofres do Fundo Nacional de Saúde, atualizadas monetariamente e acrescidas dos juros de mora, calculados a partir das datas discriminadas, até a data dos recolhimentos, na forma prevista na legislação em vigor, abatendo-se, na oportunidade, os valores já ressarcidos:
	DATA DA OCORRÊNCIA
	VALOR ORIGINAL
 (R$) 

	01/10/2013
	           13,77 

	02/10/2013
	           71,50 

	12/11/2013
	         161,01 

	30/12/2013
	         369,82 

	07/02/2014
	         332,68 

	31/03/2014
	         115,04 

	31/03/2014
	   20.710,00 

	31/03/2014
	           67,20 

	09/04/2014
	     1.945,62 

	09/04/2014
	           40,38 

	16/04/2014
	   16.382,29 

	16/04/2014
	           57,60 

	16/04/2014
	           69,60 

	13/05/2014
	     1.576,26 

	13/05/2014
	         121,14 

	30/05/2014
	           48,00 

	30/05/2014
	           24,00 

	30/05/2014
	   13.414,55 

	02/06/2014
	   11.237,71 

	02/06/2014
	           24,00 

	02/06/2014
	             7,20 

	06/06/2014
	         121,14 

	06/06/2014
	     1.330,02 

	04/07/2014
	           31,20 

	04/07/2014
	   15.567,07 

	04/07/2014
	           48,00 

	31/07/2014
	           92,40 

	31/07/2014
	   15.266,45 

	31/07/2014
	         156,00 

	01/08/2014
	     1.699,38 

	01/08/2014
	           13,46 

	09/09/2014
	           97,20 

	09/09/2014
	         152,66 

	09/09/2014
	   12.995,15 

	02/10/2014
	           33,60 

	02/10/2014
	           45,60 

	02/10/2014
	     7.565,28 

	03/10/2014
	     1.128,33 

	03/11/2014
	           13,46 

	03/11/2014
	     8.303,96 

	03/11/2014
	         175,82 

	28/11/2014
	           86,66 

	28/11/2014
	   28.546,70 

	28/11/2014
	           96,78 

	14/01/2015
	           24,00 

	14/01/2015
	   24.970,17 

	14/01/2015
	           65,06 

	09/02/2015
	           24,00 

	09/02/2015
	           68,40 

	09/02/2015
	     3.808,51 

	03/03/2015
	     6.573,23 

	03/03/2015
	           24,00 

	02/04/2015
	   16.013,67 

	02/04/2015
	           40,38 

	02/04/2015
	           35,06 

	05/05/2015
	   19.748,71 

	05/05/2015
	           59,06 

	12/06/2015
	     2.365,90 

9.3. aplicar ao estabelecimento comercial Vita Pharma/Vita Pharma Produtos Farmacêuticos Ltda., ao Sr. Luismar José da Silva e à Sra. Juliana Chagas Vieira, individualmente, multa no valor de R$ 20.000,00 (vinte mil reais) , fixando-lhes prazo de quinze dias, a contar das notificações, para comprovarem, perante o Tribunal, o recolhimento das dívidas aos cofres do Tesouro Nacional, atualizadas monetariamente desde a data do presente acórdão até a data dos efetivos recolhimentos, se forem pagas após o vencimento, na forma da legislação em vigor;
9.4. autorizar, desde logo, a cobrança judicial das dívidas, caso não atendidas as notificações;
9.5. autorizar, caso requerido e se o processo não tiver sido remetido para cobrança judicial, o parcelamento das dívidas em até 36 (trinta e seis) parcelas mensais e consecutivas;
9.6. fixar o vencimento da primeira parcela em quinze dias, a contar do recebimento da notificação, e os das demais a cada trinta dias, devendo incidir sobre cada valor mensal os correspondentes acréscimos legais, na forma prevista na legislação em vigor;
9.7. alertar os responsáveis que, em caso de parcelamento da dívida, a falta de pagamento de qualquer parcela importará no vencimento antecipado do saldo devedor; e
9.8. enviar cópia da presente deliberação ao Fundo Nacional de Saúde, aos responsáveis e à Procuradoria da República no Estado de Goiás.

Tomada de contas especial instaurada em razão da não comprovação da regular aplicação dos recursos repassados pela União, no âmbito do Programa Farmácia Popular do Brasil.

Primeira Câmara

Fundo Nacional de Saúde/MS

3. Responsáveis: Juliana Chagas Vieira (XXX.759.075-XX); Luismar José da Silva (XXX.201.011-XX) e Vita Pharma Produtos Farmacêuticos Ltda. (08.091.219/0001-55)

13.1. Ministros presentes: Walton Alencar Rodrigues (Presidente), Benjamin Zymler, Jorge Oliveira (Relator) e Jhonatan de Jesus.
13.2. Ministro-Substituto presente: Augusto Sherman Cavalcanti.

JORGE OLIVEIRA

Adoto como relatório a instrução elaborada no âmbito da então Secretaria de Controle Externo de Tomada de Contas Especial (Secex-TCE) , atual Unidade de Auditoria Especializada em Tomada de Contas Especial (AudTCE) , que contou com a anuência do corpo diretivo da unidade (peças 52-54) .
"INTRODUÇÃO
	Cuidam os autos de tomada de contas especial instaurada pelo Fundo Nacional de Saúde/Ministério da Saúde (FNS/MS) , em desfavor do estabelecimento comercial Vita Pharma/Vita Pharma Produtos Farmacêuticos Ltda., solidariamente com o Sr. Luismar José da Silva e a Sra. Juliana Chagas Vieira, em razão da aplicação irregular de recursos do Sistema Único de Saúde (SUS) no âmbito do Programa Farmácia Popular do Brasil - Aqui Tem Farmácia Popular (PFPB) , no período de 1/10/2013 a 12/6/2015, o que teria ocasionado um prejuízo de R$ 234.175,84, em valores históricos, aos cofres do FNS.
HISTÓRICO
Programa Farmácia Popular do Brasil
O Farmácia Popular do Brasil é um programa do Governo Federal que procura ampliar o acesso da população a medicamentos necessários para o tratamento de doenças com grande ocorrência no país.
As farmácias e drogarias que aderem ao programa fornecem aos cidadãos, de forma gratuita, medicamentos para o tratamento de hipertensão, diabetes e asma. Além destes, são disponibilizados, com até 90% de desconto, medicamentos para rinite, dislipidemia, doença de Parkinson, osteoporose, glaucoma, anticoncepcionais e fraldas geriátricas. 
Para ter acesso ao medicamento, o cidadão precisa comparecer ao estabelecimento credenciado portando CPF próprio, receita médica válida e documento com foto, bem como assinar o cupom vinculado e o cupom fiscal no ato da aquisição.
Para cada dispensação realizada, o Ministério da Saúde reembolsa o comerciante conforme a tabela de referência de preços de medicamentos, disponibilizada em: http://portalms.saude.gov.br/acoes-e-programas/farmacia-popular/legislacao.
O cadastro dos estabelecimentos da rede privada de comércio farmacêutico se dá mediante a entrega da documentação solicitada e o preenchimento do formulário de inscrição e do Requerimento e Termo de Adesão (RTA) .
A participação no Programa Farmácia Popular do Brasil - PFPB é voluntária e as farmácias e drogarias que pretendem participar devem assinar termo no qual declaram estar cientes do conteúdo e das exigências da Portaria que rege o Programa, as quais aceitam e se comprometem a cumprir.
Auditoria do Denasus e Instauração da TCE
A presente TCE originou-se de constatações do Departamento Nacional de Auditoria do SUS (Denasus) em auditoria realizada entre 13/3/2017 e 24/3/2017, com a finalidade de avaliar a execução do Programa Farmácia Popular do Brasil junto ao estabelecimento comercial Vita Pharma/Vita Pharma Produtos Farmacêuticos Ltda., abrangendo o período de 1º/1/2014 a 30/6/2015, com foco no cumprimento das normas estabelecidas pela Portaria GM/MS nº 971/2012, vigente de 15/5/2012 a 27/1/2016, que dispõe sobre o Programa Farmácia Popular do Brasil.
De acordo com o Relatório de Auditoria nº 17433 do Denasus e seus anexos (peça 4) , foram constatadas irregularidades que representavam débito de R$ 234.175,84, em valores históricos.
Foram constatadas, no referido relatório, as seguintes irregularidades:
2.1. Irregularidades nas dispensações e/ou na documentação comprobatória de dispensações de medicamentos do Programa Farmácia Popular do Brasil, caracterizadas por:
registro de dispensação de medicamentos sem notas fiscais que comprovem sua aquisição, contrariando o disposto nos arts. 23, 39 e 40 da Portaria GM/MS nº 971/2012, vigente de 15/5/2012 a 27/1/2016. Evidência: constatações 471027 e 471028 (peça 4, pp. 7-10) ;
registro de dispensação de medicamentos em nome de pessoas falecidas, contrariando o disposto nos arts. 21 e 23 da Portaria GM/MS nº 971/2012, vigente de 15/5/2012 a 27/1/2016. Evidência: constatação 471032 (peça 4, pp. 11-13) ;
não apresentar cópia do cupom fiscal, cupom vinculado e/ou receitas médicas solicitados, contrariando o disposto nos arts. 21, 22, 23, 39 e 40 da Portaria GM/MS nº 971/2012, vigente de 15/5/2012 a 27/1/2016. Evidência: constatação 471030 (peça 4, pp. 10-11) .
O detalhamento do débito apurado pelo Denasus consta da peça 4, pp. 14-37. 
Diante das constatações o Denasus deu oportunidade de defesa aos responsáveis, em obediência aos princípios constitucionais que asseguram o direito ao contraditório e à ampla defesa, como demonstram as notificações expedidas em 3/4/2017 (peça 11, p. 1 e peça 13, p. 1) . Conforme cita o Relatório de Auditoria nº 17433, os responsáveis não apresentaram justificativas.  
Superada a fase de defesa administrativa, foram emitidas notificações de cobrança pela Secretaria Executiva do FNS aos responsáveis, em ofícios emitidos em 14/3/2018 (peça 11, pp. 3-6, peça 13, pp. 3-6 e peça 15, pp. 1-4) , bem como Editais, publicados no D.O.U em 24/2/2021 (peça 11, p. 7 e peça 15, p. 5) .
Assim, o motivo que levou à instauração da presente Tomada de Contas Especial está materializado por prejuízo causado pelo estabelecimento comercial Vita Pharma/Vita Pharma Produtos Farmacêuticos Ltda. ao Programa Farmácia Popular do Brasil, no valor histórico de R$ 234.175,84, no período de 1/10/2013 a 12/6/2015, tendo em vista irregularidades que contrariaram as normas vigentes à época, especialmente a Portaria GM/MS nº 971/2012, vigente de 15/5/2012 a 27/1/2016, frente às constatações apontadas no Relatório de Auditoria nº 17433 do Denasus (peça 4) e consolidadas na Matriz de Responsabilização acostada pelo órgão instaurador (peça 19) .
Com base no Relatório de Auditoria do Denasus e com fundamento na IN/TCU 71/2012, alterada pela IN/TCU 76/2016 e DN/TCU 155/2016, o Fundo Nacional de Saúde autorizou a instauração de Tomada de Contas Especial (peça 1) .
O Relatório Completo do Tomador de Contas Especial nº 953/2021 (peça 20) registra a apuração dos fatos, a quantificação do dano e a identificação dos responsáveis, nos termos do art. 2º da IN TCU 71/2012.
Registra ainda que foi dada oportunidade de defesa aos responsáveis, conforme as notificações relacionadas no item '5' do relatório do tomador, expedidas visando a regularização das contas e o ressarcimento do dano (peça 20, p. 8-9) . 
Por fim, o tomador de contas concluiu pela responsabilização do estabelecimento comercial Vita Pharma/Vita Pharma Produtos Farmacêuticos Ltda., solidariamente com o Sr. Luismar José da Silva e a Sra. Juliana Chagas Vieira, quantificando-se o débito no valor de R$ 359.684,59, atualizado em 28/4/2021 (peça 20, p. 2) . A inscrição em conta de responsabilidade, no SIAFI, foi efetuada mediante a Nota de Lançamento de Sistema 2021NS016393, de 28/4/2021 (peça 21) .
Uma vez concluída a TCE no âmbito do Fundo Nacional de Saúde, esta foi remetida à Controladoria-Geral da União, a qual emitiu o Relatório de Auditoria nº 953/2021 (peça 23) , que anui com as conclusões do Relatório de Auditoria nº 17433 do Denasus (peça 4) e do Relatório de Tomada de Contas Especial nº 953/2021 (peça 20) . 
Diante disso, a Secretaria de Controle Interno certificou a irregularidade das contas (peça 24) , acompanhado do parecer do dirigente do órgão de controle interno (peça 25) , tendo o Ministro de Estado da Saúde registrado o conhecimento das conclusões daquele órgão de controle interno (peça 26) . 
Autuada no TCU em 15/7/2021, foi realizada Instrução Preliminar com proposta de citação (peça 29) do estabelecimento comercial Vita Pharma/Vita Pharma Produtos Farmacêuticos Ltda. (CNPJ 08.091.219/0001-55) , do Sr. Luismar José da Silva (CPF XXX.201.011-XX) e da Sra. Juliana Chagas Vieira (CPF XXX.759.075-XX) , a qual obteve parecer favorável da Subunidade (peça 30) e da Unidade (peça 31) . 
Regularmente citados e transcorrido o prazo regimental, os responsáveis Vita Pharma/Vita Pharma Produtos Farmacêuticos Ltda., Luismar José da Silva e Juliana Chagas Vieira permaneceram silentes, devendo ser considerados revéis, nos termos do art. 12, § 3º, da Lei 8.443/1992.
AVALIAÇÃO DA OCORRÊNCIA DE PRESCRIÇÃO
Em relação à prescrição, o Supremo Tribunal Federal - STF, no Recurso Extraordinário - RE 636.886, fixou a tese, com repercussão geral reconhecida, de que 'é prescritível a pretensão de ressarcimento ao erário fundada em decisão de Tribunal de Contas' (Tema 899) . Posteriormente, o próprio TCU regulamentou o assunto por meio da Resolução TCU 344, de 11/10/2022, publicada em 21/10/2022, à luz do disposto na Lei 9.873/1999, estabelecendo que 'prescrevem em cinco anos as pretensões punitiva e de ressarcimento' nos processos de controle externo, conforme o art. 2º, da referida norma.
Quanto ao termo inicial da contagem do prazo prescricional, o art. 4º prevê o seguinte:
'Art. 4° O prazo de prescrição será contado:
I - da data em que as contas deveriam ter sido prestadas, no caso de omissão de prestação de contas;
II - da data da apresentação da prestação de contas ao órgão competente para a sua análise inicial;
III - do recebimento da denúncia ou da representação pelo Tribunal ou pelos órgãos de controle interno, quanto às apurações decorrentes de processos dessa natureza;
IV - da data do conhecimento da irregularidade ou do dano, quando constatados em fiscalização realizada pelo Tribunal, pelos órgãos de controle interno ou pelo próprio órgão ou entidade da Administração Pública onde ocorrer a irregularidade;
V - do dia em que tiver cessado a permanência ou a continuidade, no caso de irregularidade permanente ou continuada.'
No que se refere às causas de interrupção da prescrição, o art. 5º dispõe:
'Art. 5º A prescrição se interrompe:
I - pela notificação, oitiva, citação ou audiência do responsável, inclusive por edital; 
II - por qualquer ato inequívoco de apuração do fato;
III - por qualquer ato inequívoco de tentativa de solução conciliatória; 
IV - pela decisão condenatória recorrível.
§ 1° A prescrição pode se interromper mais de uma vez por causas distintas ou por uma mesma causa desde que, por sua natureza, seja repetível no curso do processo.
§ 2° Interrompida a prescrição, começa a correr novo prazo a partir do ato interruptivo.
§ 3º Não interrompem a prescrição o pedido e concessão de vista dos autos, emissão de certidões, prestação de informações, juntada de procuração ou subestabelecimento e outros atos de instrução processual de mero seguimento do curso das apurações.'
No caso concreto, por se tratar de irregularidade continuada, o termo inicial da contagem do prazo prescricional é a data do último fato gerador (art. 4º, V) : 12/6/2015.
Ademais, verificam-se, nos presentes autos, os seguintes eventos processuais interruptivos da prescrição, ocorridos tanto na fase interna, quanto na fase externa desta TCE:
2.2. Fase interna:
notificações para apresentação de defesa, expedidas em 3/4/2017 (peças 11, p. 1 e 13, p. 1) e entregues em 7/4/2017 (peças 12, p. 1 e 14, p. 1) ; 
emissão do Relatório de Auditoria nº 17433, em 2/5/2017 (peça 4) ;
notificação de cobrança, recebida pela Sra. Juliana em 29/3/2018 (peça 14, p. 2) , e publicação de Edital para o Sr. Luismar, em 24/2/2021, em virtude de tentativas frustradas de localizá-lo (peça 11, p. 7) ;
despacho de instauração da TCE, emitido em 26/4/2021 (peça 1) ;
emissão do Relatório Completo do Tomador de Contas Especial nº 853/2021, em 18/5/2021 (peça 20) ;
emissão do Relatório da CGU nº 853/2021, em 2/6/2021 (peça 23) .
2.3. Fase externa:
autuação da Tomada de Contas Especial no âmbito do Tribunal de Contas da União, em 15/7/2021;
instrução com proposta de citação, em 30/6/2022 (peças 29-31) ; 
citação, recebida pelo Sr. Luismar em 1/8/2022 (peça 40) , e publicação de Edital para a Sra. Juliana e o estabelecimento comercial Vita Pharma, em 13/10/2022, em virtude de tentativas frustradas de localizá-los (peças 49-50) .
Ao se analisar o termo inicial da contagem do prazo de prescrição, bem como a sequência de eventos processuais indicados no item anterior, os quais têm o condão de interromper a fluência do prazo prescricional, nos termos do art. 5º da Resolução TCU n. 344/2022, conclui-se que não houve o transcurso do prazo de 5 (cinco) anos entre cada evento processual e o seguinte. Portanto, levando-se em consideração o entendimento do STF acima mencionado, bem como a vigente regulamentação do Tribunal, não ocorreu, nos autos, a prescrição da pretensão sancionatória e ressarcitória para o TCU.
Avaliação da Prescrição Intercorrente no âmbito do Tribunal
A RESOLUÇÃO-TCU 344, de 11 de outubro de 2022, estabelece que:
'Art. 8º Incide a prescrição intercorrente se o processo ficar paralisado por mais de três anos, pendente de julgamento ou despacho, sem prejuízo da responsabilidade funcional decorrente da paralisação, se for o caso. 
§ 1° A prescrição intercorrente interrompe-se por qualquer ato que evidencie o andamento regular do processo, excetuando-se pedido e concessão de vista dos autos, emissão de certidões, prestação de informações, juntada de procuração ou subestabelecimento e outros atos que não interfiram de modo relevante no curso das apurações.
§ 2° As causas suspensivas e interruptivas da prescrição principal também suspendem ou interrompem a prescrição intercorrente.'
Levando-se em consideração a vigente regulamentação do Tribunal, bem como os eventos processuais interruptivos da prescrição na fase externa, conclui-se que não houve o transcurso do prazo de 3  (três) anos entre cada evento processual e o seguinte, e consequentemente não ocorreu a prescrição intercorrente.
ANÁLISE DOS PRESSUPOSTOS DE PROCEDIBILIDADE DA IN/TCU 71/2012
Viabilidade do Exercício do Contraditório e Ampla Defesa
Verifica-se que não há prejuízo ao contraditório e à ampla defesa, uma vez que não houve o transcurso de mais de dez anos desde o fato gerador sem que tenha havido a notificação dos responsáveis pela autoridade administrativa federal competente (art. 6º, inciso II, c/c o art. 19 da IN/TCU 71/2012, modificada pela IN/TCU 76/2016) , pois os recursos transferidos e as despesas impugnadas referem-se aos exercícios de 2013 a 2015, e os responsáveis foram notificados sobre as irregularidades pela autoridade administrativa competente em 3/4/2017 (peça 11, p. 1 e peça 13, p. 1) .
Valor de Constituição da TCE
Verifica-se, também, que o valor atualizado do débito apurado (sem juros) em 1/1/2017 é de R$ 278.746,61, portanto superior ao limite mínimo de R$ 100.000,00, na forma estabelecida pelos art. 6º, inciso I, e art. 19 da IN/TCU 71/2012, modificada pela IN/TCU 76/2016.
VERIFICAÇÃO DA EXISTÊNCIA DE OUTROS DÉBITOS
	Em atenção ao comando contido no item 9.4 do Acórdão 1772/2017-TCU-Plenário (Relator Ministro-Substituto Augusto Sherman) , e em atendimento ao disposto no art. 6º, § 1º, da Instrução Normativa TCU 71/2012, informa-se que não foi constatada a existência de outros débitos imputáveis aos responsáveis arrolados nestes autos em demais processos em tramitação no Tribunal. 
EXAME TÉCNICO
Esgotamento da via administrativa do Ministério da Saúde para ressarcimento do dano
	Preliminarmente, oportuno consignar que, nos termos do art. 23, § 1º, do Decreto 7.827/2012, que regulamenta a Lei Complementar 141/2012, e item 9.3.5.2 do Acórdão 1072/2017-TCU-Plenário (Relator Ministro Bruno Dantas) , foram esgotadas, na via administrativa de controle interno do Ministério da Saúde, as medidas para ressarcimento do dano, conforme notificações aos responsáveis em 14/3/2018 (peça 11, pp. 3-6, peça 13, pp. 3-6 e peça 15, pp. 1-4) , bem como Editais, publicados no D.O.U em 24/2/2021 (peça 11, p. 7 e peça 15, p. 5) .
Caracterização das irregularidades geradoras do dano ao erário
Extrai-se da situação sintetizada na seção 'histórico' desta instrução que o tomador de contas identificou como ilícito gerador do dano a seguinte irregularidade, que teria ocasionado um prejuízo de R$ 234.175,84:
2.4. Irregularidades nas dispensações e/ou na documentação comprobatória de dispensações de medicamentos do Programa Farmácia Popular do Brasil, caracterizadas por:
Ocorrência 1: registro de dispensação de medicamentos sem notas fiscais que comprovem a aquisição;
Dispositivos violados: arts. 23, 39 e 40 da Portaria GM/MS nº 971/2012, vigente de 15/5/2012 a 27/1/2016; 
Responsáveis: Vita Pharma/Vita Pharma Produtos Farmacêuticos Ltda., Sr. Luismar José da Silva, sócio administrador, no período de 21/8/2013 a 10/9/2021, e Sra. Juliana Chagas Vieira, sócia administradora, no período de 21/8/2013 a 10/9/2021;
Conduta: não apresentar nota fiscal que comprove a compra e a existência em estoque dos medicamentos dispensados e/ou apresentar nota fiscal com código de barras (EAN) do medicamento adquirido divergente do dispensado;
Evidência: Constatações 471027 e 471028 do Relatório de Auditoria nº 17433 do Denasus (peça 4, p. 7-10) ;
Ocorrência 2: registro de dispensação de medicamentos em nome de pessoas falecidas;
Dispositivos violados: arts. 21 e 23 da Portaria GM/MS nº 971/2012, vigente de 15/5/2012 a 27/1/2016; 
Responsáveis: Vita Pharma/Vita Pharma Produtos Farmacêuticos Ltda., Sr. Luismar José da Silva, sócio administrador, no período de 21/8/2013 a 10/9/2021, e Sra. Juliana Chagas Vieira, sócia administradora, no período de 21/8/2013 a 10/9/2021;
Conduta: realizar a dispensação de medicamentos em nome de pessoas falecidas;
Evidência: Constatação 471032 do Relatório de Auditoria nº 17433 do Denasus (peça 4, p. 11-13) ;
Ocorrência 3: não apresentar cópia do cupom fiscal, cupom vinculado e/ou receitas médicas solicitados;
Dispositivos violados: arts. 21, 22, 23, 39 e 40 da Portaria GM/MS nº 971/2012, vigente de 15/5/2012 a 27/1/2016; 
Responsáveis: Vita Pharma/Vita Pharma Produtos Farmacêuticos Ltda., Sr. Luismar José da Silva, sócio administrador, no período de 21/8/2013 a 10/9/2021, e Sra. Juliana Chagas Vieira, sócia administradora, no período de 21/8/2013 a 10/9/2021;
Conduta: não apresentar as cópias do cupom fiscal, cupom vinculado e/ou receitas médicas solicitados, os quais atestam a legalidade das dispensações realizadas;
Evidência: Constatação 471030 do Relatório de Auditoria nº 17433 do Denasus (peça 4, p. 10-11) .
Responsabilização da Pessoa Física dos Sócios e Dirigentes dos Estabelecimentos Comerciais e Individualização das Condutas
Devido ao caráter convenial conferido à relação entre o poder público e o particular no âmbito do Programa Farmácia Popular do Brasil, conforme claramente explicitado nas Portarias que o regem, a jurisprudência do TCU tem se solidificado no sentido de que sejam responsabilizados, além da pessoa jurídica, também seus administradores, pessoalmente, a comprovar a regular aplicação dos recursos públicos desse programa submetidos às suas decisões. Nesse diapasão, acerca das irregularidades constatadas na execução do PFPB, julgados recentes do TCU, a exemplo dos Acórdãos 3796/2020 - TCU - Primeira Câmara (Relator Ministro Vital do Rêgo) , 2395/2020 - TCU - Primeira Câmara (Relator Ministro-Substituto Weder de Oliveira) , e 2386/2020 - TCU - Primeira Câmara (Relator Ministro Augusto Sherman) , têm responsabilizado a pessoa jurídica da farmácia/drogaria credenciada em solidariedade com a pessoa física dos seus administradores, não pelo instituto da desconsideração da personalidade jurídica, mas pela obrigação de prestar contas decorrente da natureza convenial da relação jurídica estabelecida. 
Sobre o assunto é claro o voto condutor do Acórdão 5259/2018-TCU-Primeira Câmara, (Relator Ministro Vital do Rêgo) :
'Com relação à matéria de fato, como bem ressaltou o MPTCU, a norma que instituiu o PFPB (art. 2º, inciso II, da Portaria 184/2011, sucedido pelo art. 2º, inciso II, Portaria 111/2016) atribuiu ao programa, expressamente, a natureza de convênio, por meio do qual é outorgado ao particular (farmácia ou drogaria integrante da rede privada) a gestão de recursos públicos. Assim, ao assumir voluntariamente o múnus público de gestão de recursos do PFPB, o particular se submete à obrigação de prestar contas, conforme disposto no artigo 70, parágrafo único, da Constituição, e, eventual responsabilização em caso de mau uso dos recursos geridos, consoante dispõe o artigo 71, inciso II, da CF/1988.
Nesse contexto, compartilho o entendimento do MPTCU, no sentido de que, ao se considerar a gestão de recursos públicos no âmbito de uma pessoa jurídica de direito privado, as decisões das pessoas naturais administradoras dessa pessoa jurídica determinam a destinação a ser dada àqueles recursos públicos. Isso faz com que, além da pessoa jurídica, também seus administradores sejam obrigados, pessoalmente, a comprovar a regular aplicação dos recursos públicos submetidos às suas decisões, a exemplo do que deliberou esta Corte no Acórdão 8969/2016-TCU-Segunda Câmara (Relator Ministro Raimundo Carreiro) .'
Dessa forma, nos casos em que o estabelecimento comercial farmacêutico é uma sociedade limitada (Ltda.) , devem ser chamados aos autos a pessoa jurídica em solidariedade com as pessoas físicas dos sócios administradores, com suas responsabilidades restritas aos períodos de administração. 
O caso concreto tratado nesta TCE envolve o estabelecimento comercial Vita Pharma/Vita Pharma Produtos Farmacêuticos Ltda. (CNPJ 08.091.219/0001-55) , constituído sob a natureza jurídica de sociedade limitada, devendo assim serem responsabilizados também os seus sócios administradores constantes do quadro societário à época das ocorrências, conforme se verifica no Contrato Social (peça 8) , a saber: 
Sr. Luismar José da Silva (CPF XXX.201.011-XX) , sócio administrador, no período de 21/8/2013 a 10/9/2021; e
Sra. Juliana Chagas Vieira (CPF XXX.759.075-XX) , sócia administradora, no período de 21/8/2013 a 10/9/2021.
Considerando os ilícitos acima identificados, a imputação de responsabilidade atende aos pressupostos estabelecidos na jurisprudência desta Corte de Contas. Com efeito, há elementos para individualizar as condutas, o nexo de causalidade entre estas e as irregularidades geradoras do dano, bem como está caracterizada a atuação, no mínimo culposa, dos responsáveis, conforme resumido na matriz de responsabilização anexa a esta instrução e demonstrado na descrição das ocorrências listadas no tópico retro 'Caracterização das irregularidades geradoras do dano ao erário'.
Encontram-se, dessa forma, elementos probatórios nos autos que autorizam a responsabilização do estabelecimento comercial Vita Pharma/Vita Pharma Produtos Farmacêuticos Ltda., do Sr. Luismar José da Silva, na condição de sócio administrador, e da Sra. Juliana Chagas Vieira, na condição de sócia administradora. 
Na seara do Direito Financeiro é cediço que cabe ao responsável demonstrar, por meio da documentação exigida nos normativos do PFPB, a boa e regular aplicação dos recursos públicos federais geridos no âmbito do referido programa, ainda que tais recursos financeiros lhes tenham sido repassados posteriormente à dispensação dos medicamentos, pois fora feito com base nas informações prestadas pelo estabelecimento comercial farmacêutico à luz das exigências previamente estabelecidas e aceitas pelo ente privado. 
Cabia às pessoas aqui responsabilizadas comprovar, por meio de documentos hábeis (notas fiscais de entrada, receitas médicas, cupons vinculados, cupons fiscais etc.) , que as dispensações de medicamentos respeitaram os normativos do programa.
Citações
Em cumprimento ao Despacho do Secretário da Secex-TCE (peça 31) , foi promovida a citação dos responsáveis por meio dos seguintes expedientes:
	Natureza
	Comunicação
	Data de expedição
	Peça
	Destinatário
	Origem do endereço
	Data da ciência ou motivo da devolução
	Peça da ciência
	Peça da Resposta

	Citação
	Edital 1251/2022-Seproc
	11/10/2022
	48
	Vita Pharma Produtos Farmaceuticos Ltda
	Receita Federal
	13/10/2022
	49
	Não houve

	Citação
	Edital 1252/2022-Seproc
	11/10/2022
	47
	Juliana Chagas Vieira
	Receita Federal
	13/10/2022
	50
	Não houve

	Citação
	Ofício 36090/2022-Seproc
	29/07/2022
	39
	Juliana Chagas Vieira
	Receita Federal
	Mudou-se
	Não houve
	Não houve

	Citação
	Ofício 36091/2022-Seproc
	29/07/2022
	38
	Juliana Chagas Vieira
	Renach
	Desconhecido
	Não houve
	Não houve

	Citação
	Ofício 36103/2022-Seproc
	29/07/2022
	37
	Luismar José da Silva
	Receita Federal
	01/08/2022
	40
	Não houve

	Citação
	Ofício 36104/2022-Seproc
	29/07/2022
	36
	Luismar José da Silva
	Renach
	02/08/2022
	42
	Não houve

	Citação
	Ofício 36105/2022-Seproc
	29/07/2022
	35
	Vita Pharma Produtos Farmaceuticos Ltda
	Receita Federal
	Número inexistente
	Não houve
	Não houve

Da validade das notificações:
Preliminarmente, cumpre tecer breves considerações sobre a forma como são realizadas as comunicações processuais no TCU. A esse respeito, destacam-se o art. 179, do Regimento Interno do TCU (Resolução 155, de 4/12/2002) e o art. 4º, inciso III, § 1º, da Resolução TCU 170, de 30 de junho de 2004, in verbis:
'Art. 179. A citação, a audiência ou a notificação, bem como a comunicação de diligência, farse-ão:
I - mediante ciência da parte, efetivada por servidor designado, por meio eletrônico, fac-símile, telegrama ou qualquer outra forma, desde que fique confirmada inequivocamente a entrega da comunicação ao destinatário;
II - mediante carta registrada, com aviso de recebimento que comprove a entrega no endereço do destinatário;
III - por edital publicado no Diário Oficial da União, quando o seu destinatário não for localizado
 (...) 
Art. 3º As comunicações serão dirigidas ao responsável, ou ao interessado, ou ao dirigente de órgão ou entidade, ou ao representante legal ou ao procurador constituído nos autos, com poderes expressos no mandato para esse fim, por meio de:
I - correio eletrônico, fac-símile ou telegrama;
II - servidor designado;
III - carta registrada, com aviso de recebimento;
IV - edital publicado no Diário Oficial da União, quando o seu destinatário não for localizado, nas hipóteses em que seja necessário o exercício de defesa.
Art. 4º. Consideram-se entregues as comunicações:
I - efetivadas conforme disposto nos incisos I e II do artigo anterior, mediante confirmação da ciência do destinatário;
II - realizadas na forma prevista no inciso III do artigo anterior, com o retorno do aviso de recebimento, entregue comprovadamente no endereço do destinatário;
III - na data de publicação do edital no Diário Oficial da União, quando realizadas na forma prevista no inciso IV do artigo anterior.
§ 1º O endereço do destinatário deverá ser previamente confirmado mediante consulta aos sistemas disponíveis ao Tribunal ou a outros meios de informação, a qual deverá ser juntada ao respectivo processo.
 (...) '
Bem se vê, portanto, que a validade da citação via postal não depende de que o aviso de recebimento seja assinado pelo próprio destinatário da comunicação, o que dispensa, no caso em tela, a entrega do AR em 'mãos próprias'. A exigência da norma é no sentido de o Tribunal verificar se a correspondência foi entregue no endereço correto, residindo aqui a necessidade de certeza inequívoca. 
Não é outra a orientação da jurisprudência do TCU, conforme se verifica dos julgados a seguir transcritos:
'São válidas as comunicações processuais entregues, mediante carta registrada, no endereço correto do responsável, não havendo necessidade de que o recebimento seja feito por ele próprio.' (Acórdão 3648/2013-TCU-Segunda Câmara, Relator Ministro JOSÉ JORGE) ;
'É prescindível a entrega pessoal das comunicações pelo TCU, razão pela qual não há necessidade de que o aviso de recebimento seja assinado pelo próprio destinatário. Entregandose a correspondência no endereço correto do destinatário, presume-se o recebimento da citação.' (Acórdão 1019/2008-TCU-Plenário, Relator Ministro BENJAMIN ZYMLER) ;
'As comunicações do TCU, inclusive as citações, deverão ser realizadas mediante Aviso de Recebimento - AR, via Empresa Brasileira de Correios e Telégrafos, bastando para sua validade que se demonstre que a correspondência foi entregue no endereço correto.' (Acórdão 1526/2007-TCU-Plenário, Relator Ministro AROLDO CEDRAZ) .
A validade do critério de comunicação processual do TCU foi referendada pelo Supremo Tribunal Federal, nos termos do julgamento do MS-AgR 25.816/DF, por meio do qual se afirmou a desnecessidade da ciência pessoal do interessado, entendendo-se suficiente a comprovação da entrega do 'AR' no endereço do destinatário:
'Ementa: agravo regimental. Mandado de segurança. Desnecessidade de intimação pessoal das decisões do tribunal de contas da união. art. 179 do regimento interno do TCU. Intimação do ato impugnado por carta registrada, iniciado o prazo do art. 18 da lei nº 1.533/51 da data constante do aviso de recebimento. Decadência reconhecida. Agravo improvido.
O envio de carta registrada com aviso de recebimento está expressamente enumerado entre os meios de comunicação de que dispõe o Tribunal de Contas da União para proceder às suas intimações.
O inciso II do art. 179 do Regimento Interno do TCU é claro ao exigir apenas a comprovação da entrega no endereço do destinatário, bastando o aviso de recebimento simples.'
No caso vertente, a citação dos responsáveis se deu em endereços provenientes das bases de dados da Receita Federal e do Renach, conforme pesquisas de endereço constantes das peças 32-34 e 45-46. A entrega do ofício citatório restou comprovada apenas para o Sr. Luismar José da Silva, conforme aviso de recebimento constante da peça 40. Como a entrega dos ofícios para os demais responsáveis restou frustrada, e considerando não haver endereço válido diverso dos utilizados, foi proposta a expedição de editais para promover as notificações, nos termos do art. 179, inciso III do RI/TCU.
Importante destacar que, antes de se promover a citação por edital, para assegurar a ampla defesa, buscaram-se outros meios possíveis para localizar e citar os responsáveis, nos limites da razoabilidade, fazendo juntar aos autos informação comprobatória dos diferentes meios experimentados que restaram frustrados (Acórdão 4851/2017-TCU-Primeira Câmara, Relator Min. Augusto Sherman) .
Da revelia dos responsáveis
	Transcorrido o prazo regimental fixado e mantendo-se inertes os aludidos responsáveis, impõe-se que sejam considerados revéis, dando-se prosseguimento ao processo, de acordo com o art. 12, § 3º, da Lei 8.443/1992.
Nos processos do TCU, a revelia não leva à presunção de que seriam verdadeiras todas as imputações levantadas contra os responsáveis, diferentemente do que ocorre no processo civil, em que a revelia do réu opera a presunção da verdade dos fatos narrados pelo autor (Acórdão 1009/2018-TCU-Plenário, Relator Ministro Bruno Dantas; 2369/2013-TCU-Plenário, Relator Ministro Benjamin Zymler; e 2449/2013-TCU-Plenário, Relator Ministro Benjamin Zymler) . Dessa forma, a avaliação da responsabilidade do agente não pode prescindir da prova existente no processo ou para ele carreada. 
Ao não apresentar sua defesa, os responsáveis deixaram de produzir prova da regular aplicação dos recursos sob sua responsabilidade, em afronta às normas que impõem aos gestores públicos a obrigação legal de, sempre que demandados pelos órgãos de controle, apresentar os documentos que demonstrem a correta utilização das verbas públicas, a exemplo do contido no art. 93 do Decreto-Lei 200/1967: 'Quem quer que utilize dinheiros públicos terá de justificar seu bom e regular emprego na conformidade das leis, regulamentos e normas emanadas das autoridades administrativas competentes.' 
Mesmo as alegações de defesa não sendo apresentadas, considerando o princípio da verdade real que rege esta Corte, procurou-se buscar, em manifestações dos responsáveis na fase interna desta Tomada de Contas Especial, se havia algum argumento que pudesse ser aproveitado a seu favor. No entanto, conforme Relatório de Auditoria nº 17433 do Denasus (peça 4) , os responsáveis não apresentaram justificativas na fase interna.
Em se tratando de processo em que as partes interessadas não se manifestaram acerca das irregularidades imputadas, não há elementos para que se possa efetivamente aferir e reconhecer a ocorrência de boa-fé na conduta dos responsáveis, podendo este Tribunal, desde logo, proferir o julgamento de mérito pela irregularidade das contas, conforme os termos dos §§ 2º e 6º do art. 202 do Regimento Interno do TCU. (Acórdão 2064/2011-TCU-Primeira Câmara, Relator Ministro Ubiratan Aguiar; 6.182/2011-TCU-Primeira Câmara, Relator Ministro-Substituto Weder de Oliveira; 4.072/2010-TCU-Primeira Câmara, Relator Ministro Valmir Campelo; 1.189/2009-TCU-Primeira Câmara, Relator Ministro-Substituto Marcos Bemquerer; 731/2008-TCU-Plenário, Relator Ministro Aroldo Cedraz) .
Dessa forma, os responsáveis Vita Pharma/Vita Pharma Produtos Farmacêuticos Ltda., Luismar José da Silva e Juliana Chagas Vieira devem ser considerados revéis, nos termos do art. 12, §3º, da Lei 8.443/1992, devendo suas contas serem julgadas irregulares, condenando-os solidariamente ao débito apurado e aplicando-lhes a multa prevista no art. 57 da Lei 8.443/1992.
Culpabilidade
No âmbito do TCU, é considerado de boa-fé o responsável que, embora tenha concorrido para o dano ao erário ou outra irregularidade, seguiu as normas pertinentes, os preceitos e os princípios do direito. A análise, portanto, é feita sob o ponto de vista objetivo, sem que seja necessária a comprovação de má-fé (dolo) , mas apenas da ausência de boa-fé objetiva (Acórdão 7936/2018-TCU-Segunda Câmara, Relator Ministro-Substituto Augusto Sherman) .
Dessa forma, não é possível atestar a boa-fé dos responsáveis, já que o dano decorreu justamente do descumprimento das normas e princípios do Programa Farmácia Popular do Brasil - PFPB. É possível afirmar que os responsáveis tinham consciência da ilicitude dos atos, haja vista terem assinado termo de adesão no qual requereram a habilitação nas condições estabelecidas pela Portaria que rege o Programa, da qual declararam expressamente estar cientes de todo o conteúdo e exigências, tal como a de possuir pessoal treinado para atuar no PFPB, tendo aceitado e se comprometido a cumprir.
CONCLUSÃO
Em face da análise promovida na seção 'Exame Técnico', verifica-se que os responsáveis Vita Pharma/Vita Pharma Produtos Farmacêuticos Ltda., Luismar José da Silva e Juliana Chagas Vieira não lograram comprovar a boa e regular aplicação dos recursos e, instados a se manifestar, optaram pelo silêncio, configurando a revelia, nos termos do §3º, do art. 12, da Lei 8.443/1992. Ademais, inexistem nos autos elementos que demonstrem a boa-fé dos responsáveis ou a ocorrência de outras excludentes de culpabilidade.
Tendo em vista que não constam dos autos elementos que permitam reconhecer a boa-fé dos responsáveis, sugere-se que as suas contas sejam julgadas irregulares, nos termos do art. 202, § 6º, do Regimento Interno do TCU, com a imputação do débito atualizado monetariamente e acrescido de juros de mora, nos termos do art. 202, §1º do Regimento Interno do TCU, descontado o valor eventualmente recolhido, com a aplicação da multa prevista no art. 57 da Lei 8.443/1992.
PROPOSTA DE ENCAMINHAMENTO
Diante do exposto, submetem-se os autos à consideração superior, propondo:
considerar revéis, para todos os efeitos, o estabelecimento comercial Vita Pharma/Vita Pharma Produtos Farmacêuticos Ltda. (CNPJ 08.091.219/0001-55) , o Sr. Luismar José da Silva (CPF XXX.201.011-XX) e a Sra. Juliana Chagas Vieira (CPF XXX.759.075-XX) , dando-se prosseguimento ao processo, nos termos do art. 12, § 3º, da Lei 8.443/1992 c/c o art. 202, § 8º, do RI/TCU;
com fundamento nos arts. 1º, inciso I, 16, inciso III, alíneas 'b' e 'c' da Lei 8.443/1992 c/c os arts. 19 e 23, inciso III, da mesma Lei, e com arts. 1º, inciso I, 209, inciso II e III, 210 e 214, inciso III, do Regimento Interno, que sejam julgadas irregulares as contas do estabelecimento comercial Vita Pharma/Vita Pharma Produtos Farmacêuticos Ltda. (CNPJ 08.091.219/0001-55) , do Sr. Luismar José da Silva (CPF XXX.201.011-XX) e da Sra. Juliana Chagas Vieira (CPF XXX.759.075-XX) , e condená-los, solidariamente, ao pagamento das quantias a seguir especificadas, com a fixação do prazo de quinze dias, a contar das notificações, para comprovarem, perante o Tribunal (art. 214, inciso III, alínea 'a', do Regimento Interno) , o recolhimento das dívidas aos cofres do Fundo Nacional de Saúde, atualizadas monetariamente e acrescidas dos juros de mora, calculados a partir das datas discriminadas, até a data dos recolhimentos, na forma prevista na legislação em vigor, abatendo-se, na oportunidade, os valores já ressarcidos:
	DATA DA OCORRÊNCIA
	VALOR ORIGINAL
 (R$) 

	01/10/2013
	           13,77 

	02/10/2013
	           71,50 

	12/11/2013
	         161,01 

	30/12/2013
	         369,82 

	07/02/2014
	         332,68 

	31/03/2014
	         115,04 

	31/03/2014
	   20.710,00 

	31/03/2014
	           67,20 

	09/04/2014
	     1.945,62 

	09/04/2014
	           40,38 

	16/04/2014
	   16.382,29 

	16/04/2014
	           57,60 

	16/04/2014
	           69,60 

	13/05/2014
	     1.576,26 

	13/05/2014
	         121,14 

	30/05/2014
	           48,00 

	30/05/2014
	           24,00 

	30/05/2014
	   13.414,55 

	02/06/2014
	   11.237,71 

	02/06/2014
	           24,00 

	02/06/2014
	             7,20 

	06/06/2014
	         121,14 

	06/06/2014
	     1.330,02 

	04/07/2014
	           31,20 

	04/07/2014
	   15.567,07 

	04/07/2014
	           48,00 

	31/07/2014
	           92,40 

	31/07/2014
	   15.266,45 

	31/07/2014
	         156,00 

	01/08/2014
	     1.699,38 

	01/08/2014
	           13,46 

	09/09/2014
	           97,20 

	09/09/2014
	         152,66 

	09/09/2014
	   12.995,15 

	02/10/2014
	           33,60 

	02/10/2014
	           45,60 

	02/10/2014
	     7.565,28 

	03/10/2014
	     1.128,33 

	03/11/2014
	           13,46 

	03/11/2014
	     8.303,96 

	03/11/2014
	         175,82 

	28/11/2014
	           86,66 

	28/11/2014
	   28.546,70 

	28/11/2014
	           96,78 

	14/01/2015
	           24,00 

	14/01/2015
	   24.970,17 

	14/01/2015
	           65,06 

	09/02/2015
	           24,00 

	09/02/2015
	           68,40 

	09/02/2015
	     3.808,51 

	03/03/2015
	     6.573,23 

	03/03/2015
	           24,00 

	02/04/2015
	   16.013,67 

	02/04/2015
	           40,38 

	02/04/2015
	           35,06 

	05/05/2015
	   19.748,71 

	05/05/2015
	           59,06 

	12/06/2015
	     2.365,90 

aplicar ao estabelecimento comercial Vita Pharma/Vita Pharma Produtos Farmacêuticos Ltda. (CNPJ 08.091.219/0001-55) , ao Sr. Luismar José da Silva (CPF XXX.201.011-XX) e à Sra. Juliana Chagas Vieira (CPF XXX.759.075-XX) , individualmente, a multa prevista no art. 57 da Lei 8.443/1992 c/c o art. 267 do Regimento Interno, com a fixação do prazo de quinze dias, a contar das notificações, para comprovarem, perante o Tribunal (art. 214, inciso III, alínea 'a', do Regimento Interno) , o recolhimento das dívidas aos cofres do Tesouro Nacional, atualizadas monetariamente desde a data do Acórdão até a dos efetivos recolhimentos, se forem pagas após o vencimento, na forma da legislação em vigor;
autorizar, desde logo, nos termos do art. 28, inciso II, da Lei 8.443/1992, a cobrança judicial das dívidas, caso não atendidas as notificações;
autorizar, desde logo, com fundamento no art. 26, da Lei 8.443/1992 c/c o art. 217, do Regimento Interno do TCU, caso seja do interesse dos responsáveis, o parcelamento das dívidas em até 36 parcelas, incidindo, sobre cada uma, os encargos legais devidos, sem prejuízo de alertá-los de que, caso optem por essa forma de pagamento, a falta de comprovação do recolhimento de qualquer parcela implicará o vencimento antecipado do saldo devedor, nos termos do art. 26, parágrafo único, e 59, da Lei 8.443/1992 c/c o art. 217, § 2º, do Regimento Interno do TCU;
enviar cópia do Acórdão que vier a ser prolatado à Procuradoria da República no Estado de Goiás, nos termos do § 3º do art. 16 da Lei 8.443/1992, c/c o § 7º do art. 209 do Regimento Interno do TCU, para adoção das medidas cabíveis, e ao Fundo Nacional de Saúde e aos responsáveis, para ciência, e informar-lhes que a deliberação, acompanhada do Relatório e do Voto que a fundamenta, está disponível para a consulta no endereço www.tcu.gov.br/acordaos, além de esclarecer que, caso requerido, o TCU poderá fornecer sem custos as correspondentes cópias, de forma impressa;
 informar à Procuradoria da República no Estado de Goiás que, nos termos do parágrafo único do art. 62 da Resolução TCU 259/2014, os procuradores e membros do Ministério Público credenciados nesta Corte podem acessar os presentes autos de forma eletrônica e automática, ressalvados apenas os casos de eventuais peças classificadas como sigilosas, as quais requerem solicitação formal."
2.	O Ministério Público junto ao TCU (MPTCU) , nestes autos representado pelo Procurador Sérgio Ricardo Costa Caribé, aquiesceu à proposta da unidade técnica, tecendo ainda as seguintes considerações em seu parecer (peça 55) :
	"Trata-se de tomada de contas especial (TCE) instaurada pelo Fundo Nacional de Saúde (FNS) em razão da aplicação irregular de recursos do Sistema Único de Saúde (SUS) , no âmbito do Programa Farmácia Popular do Brasil - Aqui Tem Farmácia Popular (PFPB) , no período de 1/10/2013 a 12/6/2015.
As irregularidades que ensejaram a instauração desta TCE foram constatadas em auditoria realizada, em março de 2017, pelo Departamento Nacional de Auditoria do SUS (Denasus) . A fiscalização teve como finalidade a avaliação da execução do PFPB pelo estabelecimento comercial Vita Pharma Produtos Farmacêuticos Ltda., durante o período de 1/1/2014 a 30/6/2015.
No Relatório de TCE, o tomador de contas concluiu pela ocorrência de dano ao erário no valor original de R$ 234.175,84. A responsabilidade pelo ressarcimento foi atribuída à Vita Pharma e a seus sócios administradores, Sr. Luismar José da Silva e Sra. Juliana Chagas Vieira (peça 20) .
No âmbito do TCU, foi promovida a citação dos responsáveis para que se manifestassem quanto às irregularidades verificadas. 
Conforme comprovantes constantes das peças 40 e 42, o Sr. Luismar José da Silva tomou ciência dos ofícios citatórios remetidos para seus endereços constantes das bases de dados da Receita Federal do Brasil (RFB) e do Registro Nacional de Condutores Habilitados (Renach) . Por seu turno, as tentativas de notificação da Vita Pharma e da Sra. Juliana Chagas Vieira nos endereços disponíveis nas mesmas bases de dados quedaram infrutíferas, motivo pelo qual a citação desses responsáveis se deu pela via editalícia (peças 41, 43, 44, 49 e 50) .
Inobstante terem sido regularmente notificados, os responsáveis não se manifestaram quanto às irregularidades que lhes foram atribuídas. 
Após o exame dos elementos constantes dos autos, a Secretaria de Controle Externo de Tomada de Contas Especial (Secex-TCE) propôs, resumidamente, em pronunciamentos convergentes, considerar revéis os responsáveis, julgar irregulares suas contas, condená-los ao ressarcimento do débito apurado e aplicar-lhes, individualmente, a multa prevista no artigo 57 da Lei 8.443/1992.
Manifesto-me, desde logo, de acordo com o deslinde sugerido pela unidade técnica para este processo.
No que diz respeito à prescrição para o exercício das pretensões punitiva e de ressarcimento ao erário, friso que a matéria foi recentemente regulamentada por intermédio da Resolução TCU 344/2022, aprovada pelo Acórdão 2285/2022-TCU-Plenário, da relatoria do Ministro Antonio Anastasia. Estabelece o normativo que a prescrição nos processos de controle externo observará o disposto na Lei 9.873/1999 (art. 1º) . O prazo prescricional estipulado foi de cinco anos (art. 2º) .
A presente TCE foi instaurada em razão de irregularidades cometidas na dispensação de medicamentos no âmbito do PFPB, as quais se revestem de natureza continuada. Consoante preceitua o artigo 4º, inciso V, da Resolução TCU 344/2022, em circunstâncias como essa, o prazo de prescrição deverá ser contado a partir 'do dia em que tiver cessado a permanência ou a continuidade [...]'. 
No caso vertente, as irregularidades perduraram até 12/6/2015, dia da última dispensação irregular verificada pelo Denasus (peça 4, p. 37) . Portanto, tomando-se essa data como marco inicial para a contagem do prazo prescricional, em conformidade com o artigo 5º da Resolução TCU 344/2022, verifica-se que a prescrição referente às irregularidades apuradas neste processo foi interrompida, pelo menos, nas datas a seguir relacionadas:
Tabela 1 - Causas interruptivas da prescrição quinquenal
	Data
	Evento
	Fase
	Referência

	2/5/2017
	Relatório de Auditoria Denasus 17433
	Interna
	peça 4

	29/3/2018
	Notificação de responsável
		peça 14, p. 2

	24/2/2021
	Notificação de responsável pela via editalícia, em razão da impossibilidade de localizá-lo nos endereços disponíveis
		peça 11, p. 7

	18/5/2021
	Relatório de TCE
		peça 20

	2/6/2021
	Relatório de Auditoria CGU 953/2021
		peça 23

	7/6/2021
	Certificado de Auditoria CGU 953/2021
		peça 24

	10/6/2021
	Parecer do Dirigente do Órgão de Controle Interno 953/2021
		peça 25

	30/6/2022
	Instrução preliminar da UT competente - citação
	Externa
	peças 29 a 31

	28/11/2022
	Instrução de mérito da UT competente - mérito
		peças 52 a 54

Fonte: elaboração própria
A partir do termo inicial de contagem do prazo, em 12/6/2015, não houve o transcurso de cinco anos entre as datas dos eventos que resultaram na interrupção prescricional. Por consequência, não se verifica a ocorrência da prescrição de que trata o artigo 2º da Resolução TCU 344/2012. 
Outrossim, não se passaram três anos entre os eventos enumerados na tabela acima, de modo que também não ocorreu a prescrição intercorrente, prevista no artigo 8º do mesmo normativo. Dessa forma, no caso vertente, não se constata a incidência da prescrição das pretensões punitiva e de ressarcimento ao erário.
Quanto ao mérito, a auditoria realizada pelo Denasus identificou várias irregularidades na execução do PFPB pela Vita Pharma, entre as quais destaco aquelas que ocasionaram dano ao erário: a) dispensação de medicamentos em nome de pessoas falecidas; b) não apresentação de documentos fiscais comprobatórios das aquisições dos medicamentos dispensados; e c) não apresentação de cupons vinculados e suas respectivas receitas médicas.
Em casos de irregularidades na execução do PFPB, a jurisprudência do TCU tem se consolidado no sentido de que os sócios administradores devem responder pessoalmente pelo dano, em solidariedade com a pessoa jurídica participante do programa. Sobre o tema, em complemento aos precedentes já referenciados na instrução técnica de mérito, transcrevo o enunciado do Acórdão 981/2022-TCU-Primeira Câmara, da relatoria do Ministro Vital do Rêgo: 
'A responsabilização pessoal do administrador em solidariedade com a pessoa jurídica participante do Programa Farmácia Popular do Brasil (PFPB) decorre da natureza convenial da relação jurídica estabelecida com o poder público, não havendo necessidade de o TCU recorrer ao instituto da desconsideração da personalidade jurídica. Ao assumir voluntariamente o encargo da gestão de recursos do PFPB, o particular se submete à obrigação de prestar contas (art. 70, parágrafo único, da Constituição Federal) e a eventual responsabilização em caso de mau uso dos recursos geridos (art. 71, inciso II, da Lei Maior) .' (grifamos) 
Dessa forma, afigura-se pertinente a responsabilização delineada pelo Denasus, a qual foi mantida pelo tomador de contas. 
De acordo com o Relatório de TCE, na fase interna, 'após as devidas notificações e proporcionado o direito de ampla defesa e contraditório, não foram localizadas nos autos manifestações dos responsáveis apontados pela Auditoria 17433' (peça 20, p. 9, grifamos) . De igual modo, apesar de regularmente citados por esta Corte de Contas, os responsáveis deixaram transcorrer in albis o prazo regimental que lhes foi concedido para apresentar alegações de defesa e/ou efetuar o recolhimento do débito. 
Portanto, em harmonia com a Secex-TCE, em face da inércia da Vita Pharma e de seus sócios administradores, avalio não haver, nos autos, elementos aptos a comprovar a regular execução do PFPB pelo estabelecimento comercial no período ora em exame.
Diante do exposto, este membro do Ministério Público junto ao TCU manifesta-se de acordo com proposta de encaminhamento formulada pela unidade técnica."
	É o relatório.

não há.

Procurador Sergio Ricardo Costa Caribé

TOMADA DE CONTAS ESPECIAL. FUNDO NACIONAL DE SAÚDE. APLICAÇÃO IRREGULAR DE RECURSOS DO SUS NO ÂMBITO DO PROGRAMA FARMÁCIA POPULAR DO BRASIL (PFPB). RESPONSABILIZAÇÃO DO ESTABELECIMENTO COMERCIAL E DA PESSOA FÍSICA DOS SÓCIOS DOS ESTABELECIMENTOS COMERCIAIS. INOCORRÊNCIA DE PRESCRIÇÃO. REVELIA. CONTAS IRREGULARES. DÉBITO. MULTA PREVISTA NO ART. 57 DA LEI 8.443/1992.

TOMADA DE CONTAS ESPECIAL (TCE)

Trata-se de tomada de contas especial instaurada pelo Fundo Nacional de Saúde/Ministério da Saúde (FNS/MS) no âmbito do Programa Farmácia Popular do Brasil (PFPB) , em desfavor da empresa Vita Pharma Produtos Farmacêuticos Ltda., solidariamente com o Sr. Luismar José da Silva e a Sra. Juliana Chagas Vieira, por conta da aplicação irregular de recursos do Sistema Único de Saúde (SUS) . 
2.	O período de ocorrência da irregularidade foi de 1º/10/2013 a 12/6/2015 e o débito calculado, em valores históricos, é de R$ 234.175,85, devidos aos cofres do FNS.
3.	Anuo à proposta da então Secretaria de Controle Externo de Tomada de Contas Especial (Secex-TCE) , atual Unidade de Auditoria Especializada em Tomada de Contas Especial (AudTCE) , no sentido de julgar as contas dos responsáveis irregulares, com imputação de débito e multa, no que foi acompanhada pelo Ministério Público junto ao TCU (MPTCU) , sem prejuízo das considerações a seguir.
4.	Conforme exposto pela unidade técnica, o PFPB tem por objetivo ampliar o acesso da população, de forma gratuita, a medicamentos para tratamento de hipertensão, diabetes e asma, e, com desconto de até 90%, a remédios para rinite, dislipidemia e doença de Parkinson, dentre outras doenças. O programa do governo federal é executado mediante a participação voluntária de farmácias e drogarias da rede privada, devidamente cadastradas. Em contrapartida, o Ministério da Saúde realiza o reembolso ao comerciante, conforme tabela de referência de preços de medicamentos.
5.	No caso concreto, o Departamento Nacional de Auditoria do SUS (Denasus) identificou irregularidades nas dispensações e na documentação comprobatória de dispensações de medicamentos do programa (registro de dispensação de medicamentos sem notas fiscais que comprovem sua aquisição, registro de dispensação de medicamentos em nome de pessoas falecidas e ausência de apresentação de cópia do cupom fiscal, cupom vinculado e/ou receitas médicas solicitadas) .
6.	Devidamente citados após a autuação da presente TCE, os três responsáveis permaneceram silentes, devendo ser considerados revéis, conforme disposição do art. 12, § 3º, da Lei 8.443/1992.
7.	Destaco o fato de que tanto o estabelecimento comercial cadastrado no programa quanto seus sócios administradores devem ser responsabilizados pelo dano, tendo em vista o caráter convenial do programa, que impõe a todos, solidariamente, o dever de comprovar a regular aplicação dos recursos públicos transferidos. Conforme entendimento desta Casa, não se trata de desconsideração da personalidade jurídica, mas tão somente de obrigação imputada simultaneamente à empresa e a seus sócios de prestar contas no âmbito do PFPB (Acórdão 3796/2020-TCU-Primeira Câmara, de relatoria do Ministro Vital do Rêgo, 2395/2020-1ª Câmara, de relatoria do Ministro-Substituto Weder de Oliveira, e 2386/2020-1ª Câmara, de relatoria do Ministro Augusto Sherman) .
8.	Por fim, verifico que não ocorreu a prescrição das pretensões punitiva e ressarcitória nestes autos. A análise da prescrição pela AudTCE, corroborada pelo MPTCU, foi realizada já sob o prisma da Resolução-TCU 344/2022, tendo sido elencadas todas as causas interruptivas da prescrição quinquenal. 
9.	A unidade instrutiva apontou como termo inicial para a contagem da prescrição ordinária a data de 12/6/2015, pois avaliou tratar-se de irregularidade de natureza continuada, conforme disposto no art. 4º, inciso V, da citada resolução (peça 55, p. 2) .
10.	Em pontual ajuste, considero mais aderente à lógica da Resolução-TCU 344/2022 e conforme à natureza dos fatos fiscalizados assumir como data inicial da contagem prescricional aquela do relatório de auditoria do Denasus, em 2/5/2017. À referida data, seguem os marcos interruptivos a seguir listados:
Tabela 1 - Causas interruptivas da prescrição quinquenal
	Data
	Evento
	Fase
	Referência

	2/5/2017
	Relatório de Auditoria Denasus 17433
	Interna
	peça 4

	29/3/2018
	Notificação de responsável
		peça 14, p. 2

	24/2/2021
	Notificação de responsável pela via editalícia, em razão da impossibilidade de localizá-lo nos endereços disponíveis
		peça 11, p. 7

	18/5/2021
	Relatório de TCE
		peça 20

	2/6/2021
	Relatório de Auditoria CGU 953/2021
		peça 23

	7/6/2021
	Certificado de Auditoria CGU 953/2021
		peça 24

	10/6/2021
	Parecer do Dirigente do Órgão de Controle Interno 953/2021
		peça 25

	30/6/2022
	Instrução preliminar da UT competente - citação
	Externa
	peças 29 a 31

	28/11/2022
	Instrução de mérito da UT competente - mérito
		peças 52 a 54

11.	Não se observa, portanto, interregno superior a cinco anos entre os eventos interruptivos da prescrição ordinária. Além disso, em novel decisão desta Corte de Contas proferida no âmbito do Acórdão 534/2023-TCU-Plenário, de relatoria do Ministro Bejamin Zymler, e que decorreu de ampla discussão nesta Casa acerca do marco inicial para a contagem da prescrição intercorrente, restou consignado o seguinte:
"9.2. fixar entendimento, nos termos do art. 16, inciso V, do Regimento Interno do Tribunal e do art. 8° da Resolução nº 344/2022, no sentido de que o marco inicial da fluição da prescrição intercorrente se inicia somente a partir da ocorrência do primeiro marco interruptivo da prescrição ordinária, consoante elencado no art. 5º da nominada Resolução;"
12.	Considerando que o primeiro evento interruptivo da prescrição ordinária se deu com a notificação do responsável, em 29/3/2018, tem-se essa data como o marco inicial para a contagem da prescrição intercorrente. De igual maneira, não se verifica o decurso de mais que três anos entre os marcos interruptivos subsequentes.
	Ante o exposto, VOTO no sentido de que o Tribunal adote a minuta de acórdão que ora submeto à deliberação deste Colegiado.
TCU, Sala das Sessões, em 11 de abril de 2023.
JORGE OLIVEIRA 
Relator